【裁判字號】    89,台上,5245
【裁判日期】    890831
【裁判案由】    殺人未遂
【裁判全文】
最高法院刑事判決                              八十九年度台上字第五二四五號
    上   訴   人  台灣高等法院台南分院檢察署檢察官
    被        告  乙○○
    上訴人即被告  甲○○
                  丙○○
                  丁○○
右上訴人等因被告等殺人未遂案件，不服台灣高等法院台南分院中華民國八十九年四
月二十七日第二審判決（八十八年度上訴字第一七五七號，起訴案號：台灣台南地方
法院檢察署八十八年度偵字第五一四五、五二三○、五四九○號），提起上訴，本院
判決如左：
    主  文
上訴駁回。
    理  由
壹、按刑事訴訟法第三百七十七條規定，上訴於第三審法院，非以判決違背法令為理
    由，不得為之。是提起第三審上訴，應以原判決違背法令為理由，係屬法定要件
    。如果上訴理由狀並未依據卷內訴訟資料，具體指摘原判決不適用何種法則或如
    何適用不當，或所指摘原判決違法情事，顯與法律規定得為第三審上訴理由之違
    法情形，不相適合時，均應認其上訴為違背法律上之程式，予以駁回。
貳、檢察官上訴部分即原判決關於被告乙○○（下稱被告）部分：
    本件原判決以，公訴意旨略以：被告因貸與莊興發（通緝中）新台幣（下同）三
    百萬元，迭經催討均拒不清償，乃於民國八十八年四月初在台南市教唆其熟稔素
    行不良之甲○○，以持具有殺傷力之槍彈等強暴脅迫之方法，為其向莊興發討債
    。甲○○即於八十八年四月五日十六時五十分許，邀集戊○○、丙○○，三人基
    於共同非法持有具殺傷力之槍彈及殺人之犯意聯絡，推由戊○○帶制式奧地利
    貝瑞塔手槍（口徑九ＭＭ）一把（槍枝管制編號0000000000）、子彈
    若干顆，同往台南市○○○路○段二八二號莊興發常出入之茶壺陶藝店，尋找莊
    某索債，雙方一言不合，開槍互相射殺。因認被告涉有教唆甲○○犯槍砲彈藥刀
    械管制條例第七條第四項之非法持有手槍罪及同條例第十二條第四項之非法持有
    子彈罪云云。經審理結果，被告否認有教唆，亦辯稱不知甲○○等人持槍討債，
    而公訴人僅以甲○○素行不良，被告竟委之討債，而推測甲○○等人必定會持槍
    ，並擬制被告必負教唆之責，然被告如何教唆犯罪及怎樣教唆犯罪，均無證據足
    資證明，公訴人上開推論，顯有違證據法則。另審酌被告於警訊起即供莊興發欠
    其三百萬元，其欠甲○○二百萬元，曾帶甲○○至莊興發處證實，並同意由莊興
    發直接還給甲○○等情，甲○○亦同此供述，再參之甲○○警訊起對於案發當天
    何以前往莊興發處之供述，乃認係被告帶甲○○至莊興發處，莊興發答應先還一
    百萬元交給甲○○，惟僅交付三十萬元，引起甲○○不滿時加催討，又引致莊興
    發怨恨，乃於案發當日下午突然以電話邀甲○○，甲○○自覺事機不妙，即臨時
    邀集戊○○、丙○○，由戊○○帶制式奧地利貝瑞塔手槍一把、子彈若干顆同
    往討債理論，此為被告所不知，如何能認定其有教唆甲○○等人共同持手槍及子
    彈為其討債？此外，又查無積極證明被告有教唆甲○○等人持手槍及子彈為其討
    債之犯行，不能證明其犯罪，第一審未詳為審究，遽令其負教唆罪責，顯有未洽
    ，乃撤銷第一審科刑之判決，改諭知被告無罪，已說明其理由，所為論斷，俱有
    卷內資料可資覆按，從形式上觀察，並無違背法令之情形。檢察官上訴意旨略以
    ：依甲○○、戊○○警訊之供述，案發當天甲○○係受被告之託向莊興發討債甚
    明。又甲○○雖於偵查中及第一審曾供借款予乙○○，惟無任何憑證，又供莊興
    發曾轉交三十萬元，由其拿給被告，而被告拿十五萬元還伊，但被告警訊中供莊
    興發未曾還過，甲○○所供已非無疑，足證係被告向莊興發催討無果，始委由素
    行不良之甲○○等人以持槍等強暴脅迫方法索債可堪認定。原審對被告警訊所供
    莊興發未曾還過，何以不足採未於理由內說明，不顧甲○○、被告二人就三十萬
    元是否屬莊興發清償之款項，供述不一致，未待莊興發到庭，即認莊興發已還三
    十萬元，甲○○非受託而邀丙○○、戊○○向莊興發索債，難謂無判決理由不備
    及應於審判期日調查之證據而未予調查之違法云云。惟查：教唆犯以被教唆者原
    無犯罪意思，由教唆者之教唆始起意實施犯罪行為，為其本質。稽之卷內資料，
    並無任何甲○○等人持槍係經由被告教唆始起意而為之證據，原判決乃認公訴人
    係以推測之詞有違證據法則，核無不合。上訴意旨猶以係被告催討無著始委由甲
    ○○等人以持槍等強暴方法索債，指被告知情而有教唆犯行，仍屬推測之詞。又
    刑事訴訟法第三百七十九條第十款所稱應調查之證據，係指與待證事實有重要關
    係，在客觀上認為應行調查者而言。而證據與待證事實是否有重要關係，應以該
    證據所證明者能否推翻原審判決所確認之事實，而得據以為不同之認定為斷，若
    係枝節性之問題，既非待證事實所關重要之點，即欠缺調查之必要性。莊興發究
    有無先還三十萬元，被告及甲○○所供是否屬實，如何能據以認定甲○○等人持
    槍索債係出於被告教唆，被告事先知情，而有調查之必要性，上訴意旨並未具體
    指明，徒以枝節性問題指摘原判決未盡調查證據能事，殊非適法之第三審上訴理
    由，其上訴為違背程式，自應駁回。
、上訴人甲○○、丙○○、丁○○上訴部分：
    本件原判決依憑共犯戊○○警訊起之自白，上訴人甲○○、丁○○警訊起之供述
    及指證，上訴人丙○○警訊之指證，卷附之甲○○、丁○○之診斷證明書、法務
    部調查局鑑定書、內政部警政署刑事警察局鑑驗通知書，台南市警察局覆函及扣
    案之奧地利貝瑞塔手槍、西德制式手槍等證據，並參酌全案卷證資料，本於事實
    審法院推理之作用，認定緣乙○○因貸與莊興發三百萬元未受清償，而乙○○則
    積欠甲○○二百萬元無法償還，乃向莊興發催討，以便償還積欠甲○○之債務，
    莊興發答應乙○○將於八十四年農曆過年後陸續償還，姚某將此事告知甲○○，
    李某為確認莊興發是否有積欠姚某之錢，遂與乙○○同至台南市○○○路○段二
    八二號莊興發所開設之茶藝店找莊某，莊興發答應於八十八年三月十日要先還一
    百萬元，並約定還錢時就交給甲○○，惟八十八年三月十日莊興發僅交付甲○○
    三十萬元，引起甲○○不滿，為求償心切時加催討，又引致莊興發怨恨，莊某於
    八十八年四月四日打電話給甲○○表示伊已不方便還錢，再於八十八年四月五日
    下午突然打電話給甲○○表示有話要跟甲○○講，甲○○自覺事機不妙，即於八
    十八年四月五日十六時五十分許，邀集戊○○、丙○○基於共同非法持有具殺傷
    力之槍彈及殺人之犯意聯絡，推由戊○○帶制式奧地利貝瑞塔手槍（口徑九Ｍ
    Ｍ）一把（槍枝管制編號0000000000）、子彈若干顆，同往台南市○
    ○○路○段二八二號茶藝店找莊興發討債理論，抵達後不久，莊興發亦趕到，雙
    方進入店內後方商談債務清償問題，一言不合，莊興發、戊○○竟均基於殺人之
    犯意，由莊興發持其非法持有之不明廠牌手槍一把（內有子彈若干顆）與戊○○
    持前揭手槍相互射擊，程某射擊之子彈未擊發，莊某則擊中程某右胸部一槍，致
    程某右胸槍傷合併肺挫傷，甲○○與戊○○一前一後向外奔逃，此時在店門口莊
    興發之友人丁○○見狀，亦基於殺人之犯意，立即掏出其非法持有之具殺傷力之
    西德制式九○手槍一把（槍枝管制編號0000000000、內有子彈若干顆
    ），朝奔逃中之甲○○射擊二發，分別擊中李某右臀部及左臂部成傷，戊○○復
    基於上揭殺人之概括犯意，又對丁○○射擊，擊中曾某右側腦部一槍，造成曾某
    右側腦部穿刺傷合併臉部骨折及右眼視網膜出血。警方旋即據報趕到現場圍捕，
    在現場及附近緝獲戊○○、甲○○、丁○○三人，並由程某身上起出奧地利貝瑞
    塔手槍一把、制式子彈八顆，另在隔鄰（台南市○○○路○段二八○號）陶藝店
    門口右側關公雕像下起出丁○○棄置之西德制式九○手槍一把，復在現場起獲制
    式子彈二顆（其中一顆係戊○○未擊發之子彈），再在甲○○右臀部起出已擊發
    射出之彈頭一顆。戊○○、丁○○經送醫均倖未致死等情，因而撤銷第一審不當
    之科刑判決，仍論處上訴人甲○○、丙○○共同殺人未遂（均累犯）罪刑，丁○
    ○殺人未遂罪刑，其採證認事，從形式上觀察，並無違背法令之情形。上訴人甲
    ○○、丙○○上訴意旨略稱：（一）、其等如何與戊○○共謀，而推由戊○○非
    法持有槍彈找莊興發討債，並以之殺人，而與戊○○有犯意聯絡及行為分擔，未
    見敘述其認定之證據，竟以推測之詞逕為認定，且其等本與戊○○一同外出吃飯
    ，突接莊興發電話始前往赴約，其等實不知戊○○身上持有槍彈，果要持槍討債
    行凶，應不會搭計程車，又任令司機離去，可見並無行凶之意，原判決對此有利
    證據未予審酌，亦未說明不予採信之理由，均有判決不備理由之違法。（二）、
    甲○○討債之對象為乙○○無需對莊興發持槍討債，而戊○○與債務無關，係因
    莊興發先開槍，戊○○始拔槍反擊，係屬正當防衛，且未傷及何人，而甲○○突
    遭槍擊逃命已有不及，不可能與戊○○有共同之犯意。至丙○○非僅與債務無關
    ，且留在外面店面泡茶，渾然不知，原判決竟未憑任何證據，逕認其等與戊○○
    共犯，難辭違反證據法則及判決不備理由之違法。（三）、戊○○開槍射時為不
    發彈，此為原審所認定，既是不發彈即不能造成死傷，不能發生犯罪結果，亦無
    危險，應屬不能犯，原判決未依刑法第二十六條減輕，尤有判決不適用法則之違
    誤云云。上訴人丁○○上訴意旨以：（一）、其於案發當天中彈昏迷至三日後醒
    來，自不可能在當天於警方所拍槍枝照片下簽名表示扣案之西德制式九○手槍係
    其所持，且警方訊問其即否認帶槍，原審未調查照片上之簽名是否為其本人所為
    ，已有判決理由矛盾之違法。又案發當時即中彈昏迷，如何再將槍藏放於店門口
    右側關公雕像下，原判決認該槍為上訴人所棄置顯與卷內資料不符，亦屬違法。
    （二）、其雙手殘廢根本不可能持槍，原審未再進而鑑定，其手指頭能否扣板機
    ，已有未盡調查證據能事。且丙○○所證，其以右手自左前腰拔槍，與醫師所證
    ，單手持槍有困難，亦有矛盾，原判決對此有利部分未採酌，亦未說明不採之理
    由，自有判決不備理由之違法云云。惟查：（一）、取捨證據及認定事實，乃事
    實審法院職權之行使，其對證據證明力所為之判斷，苟係基於吾人日常生活之經
    驗，而未違背客觀上應認為確實之定則，又已敘述其何以為此一判斷之理由者，
    即不容任意指摘。原判決於理由已詳引據共犯戊○○、上訴人甲○○於警訊及原
    審之供述，認係上訴人甲○○受被告乙○○之託向莊興發討債，以便其對之債權
    能獲清償，乃邀上訴人丙○○及戊○○一同前往，且案發前一天戊○○已覺氣氛
    不好，乃於案發當日攜帶槍彈前往，因認戊○○係上訴人甲○○糾集，應係經首
    肯授意始攜帶槍彈，豈有不告上訴人等二人其有攜帶槍彈，為討債預藏槍彈於身
    ，顯有預備殺人之意，而終由戊○○持以射殺莊興發未遂，上訴人等二人自應共
    負殺人未遂罪責，至丁○○突然衝出，戊○○對之開槍係超出共犯意思聯絡範圍
    之外，應由其單獨負之，所為之論斷，核與經驗法則及論理法則並無違背。且依
    卷內資料，戊○○於偵查中曾供，案發前其與甲○○已找莊興發三次，而丙○○
    曾與甲○○同往討債二或三次（偵字第五二三○號卷第五頁反面、第六頁正面）
    ，可見戊○○、上訴人丙○○早參與，原審認定二人為上訴人甲○○所糾集，為
    討債事與莊興發鬧得氣氛不好情形下，始同往理論，自屬有據。上訴人甲○○、
    丙○○上訴意旨(一)、(二)，無非係對原審採證認事及證據證明力判斷之職權行使，
    任意指摘，殊非適法之第三審上訴理由。（二）、刑法第二十六條但書所謂不能
    發生犯罪之結果者，即學說上所謂之不能犯，在行為人方面，其惡性之表現雖與
    普通未遂犯初無異致，但在客觀上則有不能與可能發生結果之分，未可混為一談
    。依警卷內所附之鑑驗通知書（警卷三十八頁），於現場扣得有一顆不發彈外，
    另有彈殼四顆均係由戊○○所持之奧地利貝瑞塔手槍（槍枝管制編號00000
    00000）槍之子彈，足見戊○○開槍除射出一顆不發彈外，另尚開了四槍，
    即其共開五槍，雖原審認定其對莊興發開一槍係屬不發彈，但其槍內共有十三顆
    子彈，尚有十二顆均能射擊，在客觀上顯難謂係不能發生殺人之結果，自非不能
    犯。上訴人甲○○、丙○○上訴意旨(三)指原判決未依不能犯減刑係適用法則不當
    云云，顯非可取。（三）、戊○○、上訴人丙○○於警訊起即明確指證上訴人丁
    ○○在店外對跑出之甲○○開槍，甲○○因而中彈，而甲○○於偵查中亦稱係為
    丁○○開槍射中，其於第一審更明確指稱，臀部中彈係丁○○所開的（一審卷第
    七十頁），此與戊○○、丙○○所指相合。又扣案之變形彈頭，係自甲○○之臀
    部取出，該彈頭經內政部警政署刑事警察局及法務部調查局鑑定確係由扣案之西
    德制式九○手槍（管制編號0000000000）之子彈，有台南市警察局第
    六分局八十八年八月九日南市警六刑字第○八八五八號函、內政部警政署刑事警
    察局八十八年四月二十二日刑鑑字第三六三二三號鑑驗通知書、及法務部調查局
    八八陸三字第八八○五五九二二號鑑定書等各一件附卷足憑（偵字第五一四五號
    卷第五十五頁、一審卷第一四三、一五四頁）。又本案經扣得戊○○所持槍內有
    子彈八顆、現場起子彈二顆（一顆不發彈），彈殼六顆，經內政部警政署刑事警
    察局鑑驗後其中一顆為不發彈，所餘之十五顆彈殼，經原審再送請法務部調查局
    鑑定，比對啞彈（即戊○○所開之不發彈彈頭）及十五顆彈殼，認有扣案之奧地
    利貝瑞塔手槍及西德制式九○手槍以外槍枝所擊發之彈殼，即認應有第三支槍，
    此亦有該局八九陸三字第八九○○三○八七號鑑定書在卷（原審卷第九六、九七
    頁）。依上可見，原判決採信甲○○、丙○○、戊○○所指莊興發、上訴人丁○
    ○均各持槍射擊，而扣案之西德制式手槍係上訴人丁○○所持，與卷內資料相合
    ，原審事實之認定並無違誤。至原判決理由內雖以「被告丁○○持用扣案之西德
    制式九○手槍一把行兇，業據警方於手槍照片上記明，並經丁○○簽名捺指印確
    認（見警卷三十六頁背面第二張照片），且據持槍射擊丁○○之被告戊○○供陳
    ：扣案之另外一支手槍是丁○○拿去現場的等語」（原判決第七面第九至十二行
    ），據以認定上訴人丁○○係持西德制式九○手槍。但依該卷，其係在扣案之二
    支槍之照片上均有簽名，原判決以其在西德制式槍照片上簽名表示其認同係持該
    槍理由固有不妥，惟尚另據戊○○之指訴而為認定，所認定既與事實相合，此部
    分理由僅屬疏略，既不影響判決主旨，上訴人丁○○以此指摘即非適法。至其所
    持槍為何會在店門口右側關公雕像下為警取出，其是否能於受傷後再自行藏槍等
    等，均不能排除甲○○等人指訴與鑑驗結果相合之可信性，亦屬與犯罪構成要件
    無關之事實，其以此指摘亦非適法。（四）、上訴人丁○○於原審審理中即以其
    左手食指、中指缺損中節；右手食指缺損中節、末節，中指亦缺損末節，不能持
    槍射擊云云，原判決已說明認定其所辯不足採之所憑（原判決第八面第一至七行
    ），其上訴意旨再執此為指摘，核係置原判決已說明之事項於不顧而為事實上之
    爭辯，至丙○○固於警訊中指見上訴人丁○○以右手從左前腰拔出槍，此與鑑定
    證人醫師所證，上訴人丁○○以單手持槍應有困難，如以雙手合力應能持槍雖有
    不符，惟丙○○、戊○○堅指確係丁○○在店外持槍射殺跑出之甲○○，尚不能
    以丙○○瞬間所見如何取槍之細節，而推翻其等之指證，原判決對此未予說明既
    不影響其事實之認定，自非屬理由不備之違法。綜上，上訴人甲○○、丙○○、
    丁○○之上訴，無非置原判決之明白論斷於不顧，仍執陳詞，否認犯罪，對原判
    決已說明之事項及無關犯罪成立之枝節問題爭執，不涉及原判決違背法令之問題
    ，至於又徒憑己見，漫指原判決理由不備，俱不足據以辨認原判決已具備違背法
    令之形式，其上訴違背法律上之程式，應予駁回。
據上論結，應依刑事訴訟法第三百九十五條前段，判決如主文。
中      華      民      國    八十九    年      八      月    三十一    日
                              最高法院刑事第二庭
                                  審判長法官  莊  來  成
                                        法官  呂  潮  澤
                                        法官  謝  俊  雄
                                        法官  白  文  漳
                                        法官  蘇  振  堂
      右正本證明與原本無異
                                              書  記  官
中      華      民      國    八十九    年      九      月      八      日


司法院資訊處製作；財團法人民間司法改革基金會備份。
